【裁判字號】    97,聲判,92
【裁判日期】    980114
【裁判案由】    聲請交付審判
【裁判全文】
臺灣臺中地方法院刑事裁定              97年度聲判字第92號
聲  請  人  甲○○
代  理  人  楊榮富律師
被      告  丙○○
            丁○○
上列聲請人因告訴被告等毀損案件，不服臺灣高等法院臺中分院
檢察署檢察長駁回再議之處分（97年度上聲議字第1704號），聲
請交付審判，本院就被告丙○○、丁○○部分，裁定如下：
    主    文
本件交付審判。
    理    由
一、按告訴人不服上級法院檢察署檢察長或檢察總長認再議為無
    理由而駁回之處分者，得於接受處分書後10日內委任律師提
    出理由狀，向該管第一審法院聲請交付審判。法院認為交付
    審判之聲請不合法或無理由者，應駁回之；認為有理由者，
    應為交付審判之裁定。刑事訴訟法第258條之1、第258條之3
    第2項，分別定有明文。
二、本件聲請人即告訴人甲○○以被告丙○○、丁○○涉犯毀損
    罪嫌，向臺灣臺中地方法院檢察署檢察官提出告訴，經該署
    檢察官於民國97年8月13日以97年偵字第3752號為不起訴處
    分，聲請人不服，聲請再議，嗣經臺灣高等法院臺中分院檢
    察署檢察長以再議為無理曲，於97年10月30日以97年度上聲
    議字第1704號為駁回再議聲請之處分，聲請人於97年10月31
    日收受駁回再議聲請處分書之送達，於97年11月7日委任律
    師向本院聲請交付審判，有送達證書1紙、委任狀1紙及本院
    收文日期在卷可稽，故其聲請合乎法定程序，先此敘明。
三、聲請人原告訴意旨略以：告訴人以被告丙○○、丁○○（2
    人係母女關係）為領取臺中市政府辦理第12期市政重劃工程
    地上建築物自動拆除獎勵金，竟共同基於毀棄損壞之犯意聯
    絡，未經臺中市○○區○○路199號建築物（下稱系爭建物
    ）所有權人即聲請人甲○○同意，於96年10月24日上午9時
    許，在新興營造有限公司（下稱新興公司）位於臺中市第12
    期福星市地重劃區第三標監造工務所內，擅自委請乙○○（
    業經不起訴處分確定），拆除上開建築物，乙○○遂於96年
    11月13日13時30分許，指派工程車輛拆除上開建築物，因認
    被告丙○○、楊明鏡均涉有刑法毀壞建築物罪嫌。
四、臺灣臺中地方法院檢察署檢察官原不起訴處分（97年度偵字
    第3752號）及臺灣高等法院臺中分院檢察署駁回再議聲請之
    理由則略以：（一）本件聲請人應將系爭建物拆除，將土地
    返還予被告丙○○等人，業據臺灣臺中地方法院以95年度訴
    字第1178號及臺灣高等法院臺中分院以96年度上字第149號
    民事判決，是系爭建物，原必須拆除；（二）系爭建物所座
    落之臺中市○○區○○段866地號土地，因臺中市政府實施
    第12期重劃，系爭建物亦必須拆遷，業經臺中市政府94年1
    月24日公告，依上開公告內容所示，及平均地權條例及市地
    重劃實施辦法之規定，系爭建物若未自行拆除，應由相關主
    管機關代為拆除；（三）上開公告所附之自動拆除獎勵金清
    冊編號第68號，係將聲請人及被告丙○○等人同列為系爭建
    物所有權人，聲請人因自認係系爭建物之單獨所有權人，應
    由伊單獨領取獎勵金，而就上開獎勵金清冊向臺中市政府提
    出異議，經提出行政訴訟被以該案係屬人民間之私權爭執為
    理由予以駁回，聲請人再提起民事訴訟請求確認伊係上開建
    築物之所有權人，經臺灣高等法院臺中分院97年度上字第45
    號民事判決聲請人勝訴，尚未確定。聲請人已明知系爭建物
    必須拆除，而聲請人之爭執點僅在於上開獎勵金究應由被告
    等人單獨或由聲請人單獨領取，抑係由被告等人及聲請人共
    同領取；（四）系爭建物既必須拆除，且若未自動拆除，將
    無法領取自動拆除獎勵金，則被告丙○○、丁○○委請乙○○拆除系爭建物，難認被告有何毀損之犯意。況若被告丙○○、丁○○未委請乙○○拆除系爭建物，縱聲請人所提起之
    上開請求確認系爭建物所有權存在訴訟嗣後獲得勝訴判決確
    定，亦將無法取得上開獎勵金。反而因被告丙○○、丁○○
    先委請乙○○拆除系爭建物，聲請人嗣後確認係系爭建物之
    所有權人時，得向被告丙○○、丁○○請求給付上開獎勵金
    ，故被告無損害聲請人之利益可言，因認被告等罪嫌不足，
    而為不起訴處分，並駁回再議之聲請。
五、聲請交付審判意旨略稱：（一）被告丙○○與案外人黃挺豪
    、黃泰豪等3人（按被告丙○○、黃挺豪、黃泰豪等3人均為
    被告丁○○之子女）訴請聲請人甲○○、案外人張欣吉、張
    安宏、劉張錦珠、張錦蓮、張坤妹、張阿淑等人拆除系爭建
    物，併返還土地之訴，固經臺灣臺中地方法院95年度訴字第
    1178號判決命聲請人及案外人張欣吉等人應將系爭建物拆除
    ，惟因聲請人及案外人張欣吉等人提起上訴，迄至97年1月
    23日臺灣高等法院臺中分院96年度上字第149號民事判決始
    駁回聲請人之上訴而告確定，然被告丙○○、丁○○於96年
    10月24日即僱請被告乙○○拆除系爭建物，當時前揭民事訴
    訟尚未確定，亦即系爭建物是否應拆除，仍屬未定之數，尚
    無執行名義，不容被告等以暴力私自執行；（二）毀壞他人
    建築物，處6月以上5年以下有期徒刑，刑法第353條第1項定
    有明文。行為人主觀上若認知建築物為他人所有，仍僱工拆
    除他人之建築物，致毀壞他人之建築物者，即與該條項之罪
    名相當，不以生損害於公眾或他人為要件。被告丙○○於上
    開拆屋還地事件，屢次承認系爭建物係聲請人於80年間所興
    建，做農舍使用，有臺灣高等法院臺中分院97年度上字第45
    號民事判決理由欄及該案卷可證，足見被告丙○○、丁○○
    於96年10月24日僱請乙○○拆除系爭建物時，明知系爭建物
    為聲請人所有，竟仍拆除、毀壞系爭建物，應成立毀損罪。
    至是否影響聲請人領取自拆獎勵金之權益，而生損害於聲請
    人？及該建物若未拆除，聲請人於確認所有權之訴判決確定
    後，得否領取自拆獎勵金？均與該犯罪之成立無涉；（三）
    系爭建物既為聲請人所有，聲請人自得於主管機關即臺中市
    政府代為拆除前，自行拆除上開建物，而獲取自拆獎勵金。
    今被告擅自將系爭建物予以拆除，即令嗣後聲請人就系爭建
    物之確認所有權訴訟獲勝訴判決，亦恐遭臺中市政府或被告
    丙○○、丁○○以系爭建物非由聲請人「自拆」為由，而否
    決或阻撓聲請人請領自拆獎勵金，是以被告拆除系爭建物之
    行為，已嚴重影響聲請人請領自拆獎勵金之權利。另被告丙○○、丁○○因非上開建物之所有權人，縱僱工拆除系爭建
    物，亦未能領得自拆獎勵金，聲請人嗣後亦無法以所有權人
    之地位，請求被告丙○○、丁○○返還自拆獎勵金；（四）
    被告丙○○、丁○○人於上開確認所有權之訴審理中，僱用
    乙○○拆除系爭建物之目的，除為阻撓聲請人領取自拆獎勵
    金外，亦在妨害上開確認所有權訴訟之進行，此參被告丙○○、案外人黃挺豪、黃泰豪3人於上開確認聲請人所有權之
    訴事件，抗辯系爭建物已因拆除而不存在，主張聲請人提起
    確認之訴，係確認過去之法律關係，為法所不許云云，可知
    被告丙○○、丁○○2人係企圖影響聲請人確認所有權訴訟
    之進行，及嗣後向臺中市政府申請單獨領取系爭建物拆遷補
    償費與自拆獎勵金之權利，而僱用乙○○拆除系爭建物，豈
    能謂被告等無毀損並損害聲請人之犯意；（五）系爭建物所
    在位置，並不妨礙重劃工程之進行，此有重劃前及重劃後分
    配土地及計畫道路施工位置圖可供比對，本得暫緩拆除，且
    其拆除之期限原為96年12月底，後來延至97年3月，復經證
    人余俊璟於97年2月27日檢察官訊問時供明在卷，因此被告2
    人委請乙○○拆除系爭建物時，尚未逾所有人自拆之期限（
    即至97年3月），台中市政府自無代拆之權利，再者聲請人
    即令未於自拆期限內拆除系爭建築物，台中市政府尚須經一
    定之「行政程序」始得執行公權力代為拆除，本件台中市政
    府之承辦人員余俊璟於96年11月14日警訊時證稱：「10月24
    日因丙○○同意自行拆除，所以我便陪同她們母女至12期福
    星市地重劃區第3標工務所洽辦，是由她們母女逕行委託」
    等語，及於97年2月27日檢察官訊問時證稱：「聲請人若未
    於期限內拆除，經行政程序後仍為強制拆除」等語屬實，被
    告2人辯稱：台中市政府主辦余俊璟表示12期之工區，僅剩
    下系爭房屋沒有拆，須要地主同意始能拆除系爭建物，伊等
    2 人並未主動表示要拆除系爭建物，從頭至尾均是余俊璟主
    導等語，要屬卸責之詞，退步言，即令如被告2人所辯：本
    件拆除系爭建物係由余俊璟主導，惟參諸證人余俊璟明知自
    拆期限尚未屆至，台中市政府並無自拆之權利，卻擅自至被
    告2人家中，搭載被告前往工務所，並進而委託乙○○拆除
    等情，足見證人余俊璟與被告2人關係良好，彼此相互勾結
    謀串，並假借職務上之權力、機會，與被告2人共同違法拆
    除系爭建物甚明。被告2人所為確有毀損之犯行，原不起訴
    處分應有認事用法之違誤疏失，爰聲請本件交付審判等語。
六、按毀壞他人建築物之故意，祇須對於他人建築物而毀壞出於
    故意，即屬相當，至於毀壞之原因如何以及毀壞之結果對於
    事主所生利害，均與其故意之有無無涉，最高法院75年台上
    字第3667號著有判例可參。經查：
（一）本案被告2人在案外人余俊璟之陪同下，於96年10月24日
      委託乙○○拆除系爭建物，乙○○於96年11月13日乃指派
      人員拆除上開建物等情，業據被告2人供認不諱，核與證
      人余俊璟於偵查中證述情節相符，堪信告訴人所指上開建
      物係基於被告2人之故意而委託他人全部拆除並因而滅失
      等情，可以認定。
（二）本件被告於95年間起訴主張：系爭建物所座落之土地係案
      外人張陳鸞鸞生前向被告所承租，用於耕作使用，但張陳
      鸞鸞生前於部分土地上興建系爭建物，並交由其家屬經營
      國佑家電行，而非供耕作使用，且因未實際耕作而任令土
      地荒蕪，而依租賃物返還請求權請求拆除系爭建物，並返
      還土地等語，被告亦於96年間起訴主張確認系爭建物為其
      所有，有本院95年訴字第1178號判決（96年4月3日判決）
      、台灣高等法院台中分院96年度上字第149號民事判決（
      97年1月23日判決）及本院96年度訴字第1881號判決（96
      年11月30日判決）各1份在卷可憑，堪信被告2人對於系爭
      建物並非伊所有等情，知之甚明。
（三）被告丙○○、丁○○於警訊中供稱：「在工務所時，我們
      有跟余俊璟說明，因為這個建築物我們跟甲○○及其他多
      位親戚尚有好幾案還在訴訟中，……所以我們才同意拆除
      。」、「地上建築物是甲○○未經我們許可私自建造的」
      等語，被告丁○○於警訊中供稱：「……所以我才代表我
      兒子黃挺豪、黃泰豪同意拆除」等語，堪認被告對於委託
      陳文鐘拆除他人所有之系爭建築物係基於明知並有意使其
      發生之故意行為，應無疑義，至於其犯罪之故意究係自行
      萌生或基於承辦公務員之勸導而萌生，僅嗣後量刑得參考
      事項之一，應不影響渠等犯罪之故意。
（四）此外復有台灣電力公司收據1紙、相片2幀、戶籍登記簿影
      本1紙、台中市政府公告1紙附卷可憑，綜上所述，本件交
      付審判之聲請，為有理由，應予准許。
六、本件交付審判之聲請既經准許，爰依司法院頒「法院辦理刑
    事訴訟案件應行注意事項」第134點後段之規定，敘明被告
    涉嫌之犯罪事實、證據及所犯法條如后，俾便被告行使防禦
    權，並利審判程序之進行：
  (一)犯罪事實：丙○○、丁○○明知台中市○○區○○路199號
    建築物為他人所興建之他人所有建築物，竟基於犯意之聯絡
    ，共同於96年10月24日委託不知情之乙○○（業經不起訴處
    分確定）拆除之，乙○○乃於96年11月13日下午1時30分許
    安排不知情之工人以怪手拆除上開他人所有之建築物。
  (二)證據：（以下證據含交付審判後聲請人提出之事證）
    告訴人之指述。
    本院96年訴字第1881號判決、95年訴字第1178號判決、94
      年重訴第270號判決、94年訴字第2810號判決、台灣高等
      法院96年度上字第149號判決、95年度重上字第120號判決
      、96年上易字第97號判決、97年度上字第45號判決、95年
      重上訴字第120號判決、96年上易字第97號判決、台灣高
      等行政法院94年度訴字第680號判決、相片6幀、台灣電力
      公司收據1紙、戶籍登記簿影本1份、台中市政府公司1紙
      、重劃後分配土地及計劃道路施工位置圖各1份、台灣高
      等法院台中分院97年度訴更1字第10號準備程序筆錄影本
      1份。
    證人余俊璟於警訊、偵訊中證述明確。
    關係人乙○○於警訊、偵訊中之供述。
  (三)所犯法條：刑法第353條第1項之毀損他人建築物罪，並依同
    法第28條規定，為共同正犯。
據上論斷，依刑事訴訟法第258條之3第1項、第2項後段，裁定如
主文。
中    華    民    國    98    年     1    月    14   日
                  刑事第四庭  審判長法  官  許金樹
                                    法  官  洪俊誠
                                    法  官  陳如玲
上正本證明與原本無異。
如不服本裁定，應於送達後5日內，向本院提出抗告狀。
                                    書記官  童淑芬
中    華    民    國    98    年     1    月    14   日


司法院資訊處製作；財團法人民間司法改革基金會備份。
